【裁判字號】    89,台上,6311
【裁判日期】    891019
【裁判案由】    公共危險
【裁判全文】
最高法院刑事判決                              八十九年度台上字第六三一一號
    上訴人  台灣高等法院高雄分院檢察署檢察官
    被  告  乙○○
            甲○○
右上訴人因被告等公共危險案件，不服台灣高等法院高雄分院中華民國八十七年九月
十五日第二審判決（八十七年度上訴字第一○○二號，起訴案號：台灣高雄地方法院
檢察署八十六年度偵字第一二四五六號），提起上訴，本院判決如左：
    主  文
原判決關於乙○○部分撤銷。
右撤銷部分公訴不受理。
其他上訴駁回。
    理  由
一被告乙○○（撤銷改判）部分：
按被告死亡者，應諭知不受理之判決，刑事訴訟法第三百零三條第五款定有明文，此
項規定，依同法第三百八十七條之規定，於第三審準用之。而原審判決後，被告死亡
者，依同法第三百九十三條第五款規定，為第三審法院得依職權調查之事項。本件依
卷內資料，被告乙○○被訴部分原審法院係於民國八十七年九月十五日判決，檢察官
不服，提起第三審上訴，但查被告乙○○已於八十八年四月七日因再生不良性貧血、
肺炎、肺出血導致呼吸衰竭死亡，有死亡證明書可稽。依上開說明，此部分即應予不
受理之諭知，原審未及審酌，予以實體判決，尚有未當，應由本院將原判決關於此部
分撤銷，另行諭知不受理之判決，以符法制。
二被告甲○○（上訴駁回）部分：
按刑事訴訟法第三百七十七條規定，上訴於第三審法院，非以判決違背法令為理由，
不得為之。是提起第三審上訴，應以原判決違背法令為理由，係屬法定要件。如果上
訴理由狀並未依據卷內訴訟資料，具體指摘原判決不適用何種法則或如何適用不當，
或所指摘原判決違法情事，顯與法律規定得為第三審上訴理由之違法情形，不相適合
時，均應認其上訴為違背法律上之程式，予以駁回。本件檢察官上訴意旨略稱：(一)原
審未進一步查明被告及乙○○第一次在派出所一致且詳盡之供述（即原判決附表編號
一及十一部分）是否任意供述，即以臆測方法認被告等一致之自白有違常情而不可採
，調查證據之能事顯有未盡。又原審以被告等複訊時所供承之縱火事實雖均稱十一次
，但除初訊供稱二次之時間外，卷閱整個警訊筆錄並無供述犯罪時間、明確地點與燒
燬何物之記載，惟移送事實卻有詳記被告犯罪時間地點損失財物共十一次之縱火案件
一覽表，而將被告等所供稱第十次及第十一次之情節一併認為不可採，亦與證據法則
有違。(二)本件高雄醫學院附設中和紀念醫院鑑定結果認為乙○○嬰幼兒期即發展遲滯
，三足歲才開始說話，明顯較同年齡孩童為慢，……與人言語溝通有困難，……總智
商為五十八，智力屬輕度智障，智能不足。而甲○○整體智商為七十四，屬於邊緣性
智能不足等情，僅能證明被告等智力較常人為低，要非資為反證被告等之自白在非正
常意志下所為，甚或不可能有此犯行。原審未再將被告等送警察大學或刑事警察局鑑
定是否有縱火之傾向（如看到大火之影片或紀錄片是否特別興奮等情），遽據上開鑑
定認被告等之自白非出自正常意志判斷下之自白，並據為無罪之判決，自與證據法則
有違。(三)原判決謂證人即承辦本案負責訊問被告乙○○之警員郭百津於該院調查時結
證稱：我訊問乙○○，他承認三件，我們向消防隊查詢過那段時間之縱火地點、時間
記錄，他承認後，有帶他到現場指認，有訊問錄音帶等語；而經該院當庭播放勘驗警
訊之錄音內容結果，大略聽到有不同聲音之警員在反覆訊問被告乙○○，而王始終係
被動式簡短詞語回答且前後答話吱唔不一：（問燒幾次﹖）有時稱沒有，有時說一次
……二次……五次。（問燒什麼東西﹖）稱沒有，或稱燒樹葉，燒草，或稱燒機車。
（問為何燒﹖）則或沈默不語，或稱蚊子很多……等語，此有勘驗筆錄及該錄音帶附
卷可稽；從其答話過程，非但從無明確答稱過何時縱火及燒燬物品之確切名稱數量，
且係似有無法充份辨識或了解訊問內容而胡亂無主見回答之語氣；可見起訴書所示附
表時間地點之縱火事實，係依據消防隊附表所載時間、地點接受報案尚未偵破之縱火
紀錄，所作引導訊問，非被告等之具體自白事實，何況被告不利於己之供述又瑕疵連
連，且含糊反覆不一，公訴人所稱業經被告自白云云，似有悖事實等語。既不肯定又
不周延，亦有深入查證之必要。原審未深入查證（尤其有無附表編號十及十一部分之
犯行），遽為被告等無罪之判決，亦屬未盡調查證據之能事。(四)被告等均已成年，其
父殊不可能經年累月加以看管，是原審謂自八十五年七月中旬至同年九月底，除休假
日外，每日上午八時至下午六時止，亦即原判決附表編號六發生期間，被告甲○○係
在丹丹漢堡店工作，經證人即該店店長李文瑞到庭證述屬實；而各該次之縱火行為除
原判決附表編號六發生在晚上八時十七分之外，其餘均發生在晚上十一時二十六分起
或係在當天凌晨零時五十九分或一時三十九分，雖然發生時間非在被告甲○○之上班
時間，但以被告住所距縱火地點約二十公里以上路程，凌晨來回去縱火後當天又均準
時上、下班，以被告甲○○之體能及精神觀之，雖非絕無可能但亦屬困難之事，何況
被告乙○○患有再生不良性貧血症（骨髓不能造血），有醫院診斷證明書在卷足憑，
經其父王嘉賢陳稱：因恐其出外擦傷時，傷口會流血不止，平常避免其騎機車外出云
云，而上述縱火發生時間，均在夜晚，非被告之父上班外出時刻，依常理應可注意管
束得到，故放任其於半夜三更與其弟甲○○遠至二十公里外去遊蕩，於情亦較不可能
云云。顯以推測之詞資為被告等無罪之依據，與證據法則亦屬有違云云。
惟查：原判決以公訴意旨略稱被告甲○○與另行諭知不受理之被告乙○○二人係孿生
兄弟，二人基於共同放火之概括犯意聯絡，夥同自八十五年三月十六日晚上八時起，
連續持汽油及打火機，於原判決附表所示時、地，連續十一次以汽油潑灑，再以打火
機點燃之方法，放火燒燬如原判決附表所列之物，致生公共危險。嗣於八十六年五月
二十日上午，二人共騎ＹＸＴ－五六五號機車，帶寶特瓶裝汽油二瓶、打火機一個
，預備在高雄縣岡山鎮○○○路與中華路口前找尋目標放火時，為警臨檢查獲，因認
被告甲○○涉共同連續犯刑法第一百七十五條第一項之放火罪嫌云云。原審綜核全案
卷證資料認定及說明公訴人認被告涉犯上開放火罪刑，係以被告及其兄即已死亡之乙
○○於警訊及檢察官偵查時之供述為主要論據，但訊據被告及乙○○，已堅決否認有
前揭犯行，且查：(一)就被告與乙○○於警訊時之供述觀之，其供述之語氣及內容彼此
完全相符，即就距警訊前一月有餘之犯罪時分，亦能為清晰之供述而了無差異，顯與
常情有違，且二人於警察局第二次訊問時，雖均稱共縱火十一次，但除初訊時所稱之
第一、二次外，餘均無犯罪時間、明確犯罪地點及燒燬何物之供述，但移送事實欄則
有詳細犯罪時地及損失財物之記載，已見二人警訊時自白之瑕疵。(二)被告與乙○○二
人之精神狀態，經高雄醫學院附設中和紀念醫院鑑定結果，乙○○自嬰幼兒期即發展
遲滯，三足歲始開始說話，明顯較同年齡孩童為慢，……與人言語溝通有困難，……
總智商為五十八，智力屬輕度智障，智能不足。而甲○○整體智商為七十四，屬於邊
緣性智能不足，有鑑定報告在卷可稽。參諸以上之鑑定報告更可認定被告及乙○○之
智力，顯比常人為低，應屬無法詳細記憶或明斷事實之人，是以被告在經警移送之緊
張情緒下，雖供承有至岡山鎮縣立文化中心放火燒汽、機車，且又順口答稱如原判決
附表所示之縱火犯行皆其所為云云，尚難據此認定係出自正常意志判斷下之自白，而
採為論罪之依據。(三)證人即承辦本案負責訊問乙○○之警員郭百津結證稱：我訊問乙
○○，他承認三件，我們向消防隊查詢過那段時間之縱火地點、時間記錄，他承認後
，有帶他到現場指認，有訊問錄音帶等語；而經當庭播放勘驗警訊錄音內容結果，大
略聽到有不同聲音之警員反覆訊問乙○○，而王始終係被動式簡短詞語回答且前後答
話吱唔不一：（問燒幾次﹖）時答稱沒有，時說一次……二次……五次。（問燒什麼
東西﹖）稱沒有，或稱燒樹葉，燒草，或稱燒機車。（問為何燒﹖）則或沈默不語，
或稱蚊子很多……等語，有勘驗筆錄及該錄音帶附卷可稽；從其答話過程，其非但從
無明確答稱何時縱火及燒燬物品之確切名稱數量，且有無法充份辨識或了解訊問內容
而胡亂無主見回答之語氣；足見公訴人所指被告縱火事實，係依據消防隊接受報案後
所列附表記載之縱火記錄，而為引導訊問，非被告及乙○○之具體自白事實，更況被
告不利於己之供述又瑕疵連連，含糊反覆不一，公訴人所指業經被告自白云云，有悖
事實。(四)被告甲○○於八十五年三月十六日甫由金門服役返家，當晚全家聚餐至約八
時許，之後即未再出門，業經其供述明確，並經其父王嘉賢、其兄王建智證述屬實，
及有其退伍證在卷足憑。公訴人指其與乙○○於八十五年三月十六日晚上八時四十八
分許，在高雄縣岡山鎮縣立文化中心停車場，共同放火燒燬汽車一部，顯非事實。又
其於原判決附表編號七至十一所示犯罪期間，均在慶誠實業公司上班，亦經證人即該
公司帶班班長李冠澤證述明確，復有考勤表附卷足按；而附表編號七至十所載當天，
被告甲○○均於上午七時五十幾分起上班至當天下午五時許下班，此觀該考勤表之記
載甚明。另自八十五年七月中旬至同年九月底，除休假日外，每日上午八時至下午六
時止，亦即原判決附表編號六發生期間，被告甲○○係在丹丹漢堡店工作，經證人即
該店店長李文瑞到庭證述屬實；而各該次之縱火行為除該附表編號六發生在晚上八時
十七分之外，其餘均發生在晚上十一時二十六分起或係在當天凌晨零時五十九分或一
時三十九分，雖發生時間非在被告甲○○上班時間，但以被告住所距縱火地點約二十
公里以上路程，於凌晨來回並在縱火後當天又均準時上、下班，以被告甲○○之體能
及精神觀之，雖非絕無可能，但亦屬困難，況乙○○患有再生不良性貧血症（骨髓不
能造血），有醫院診斷證明書在卷足憑，經其父王嘉賢陳稱：因恐其出外擦傷時，傷
口會流血不止，平常避免其騎機車外出云云，而上述縱火發生時間，均在夜晚，非被
告之父上班外出時刻，依常理應能注意管束，放任其於半夜三更與其弟甲○○遠至二
十公里外遊蕩，於情亦顯不可能。(五)證人即岡山鎮縣立文化中心主任朱耀逢證稱：文
化中心被縱火很多次，但沒有聽到報告說是誰放火，平常沒有見過被告，同仁說好像
曾見過一精神異常之男子，我沒有見過，被告被捕之後，我記憶中好像還有再發生兩
次縱火案等語；另證人即該文化中心僱員蔡換景證稱：縱火大多發生在晚上，均未見
到放火的人，民眾也沒有說可疑之人，我也沒有見過被告二人到文化中心玩等語，則
其二人之證詞及卷附照片觀之，亦僅能證明該中心有被縱火燒燬情況，尚不能據以認
係被告所為，況參諸上述證人指稱被告等被捕獲之後，竟再繼續發生縱火事件，由此
更難推定前述縱火係被告等所為。(六)至原判決附表編號二至五之縱火事實，亦均發生
在晚上八時餘之後，參以被告等係於八十六年五月二十日上午九時五十分許在岡山鎮
○○○路與中華路口處，為警臨檢發現攜帶二瓶保特瓶裝汽油，而訊問供述縱火犯行
，惟據被告甲○○辯稱，係以機車載其哥哥乙○○欲到大崗山遊玩，恐汽油不夠，才
多裝二瓶預備云云，至於其身上所查獲之打火機一個，亦據被告供稱平時抽菸所用等
情觀之，則依所查扣之二瓶汽油及打火機等證物，顯然尚不足證明係被告欲供縱火所
預備之物。況查獲時間為上午九時許，與公訴人所指之縱火時間均在晚上之放火習性
亦不吻合，更不能據以臆測被告有前揭縱火犯行。此外又查無其他證據，足資證明被
告確有公訴意旨所指之犯罪行為，乃認被告之犯罪不足證明，撤銷第一審關於被告甲
○○部分之判決，改判諭知被告無罪，已詳細說明其採證認事之理由，所為論斷，亦
均有卷內資料可資覆按，從形式上觀察，並無違背法令之情形。上訴意旨對原審之論
斷，究係違背如何之經驗法則或論理法則，亦未依據卷內資料為具體之指摘。而依上
開所述，原判決對被告及乙○○於警訊時所為不利於己之自白，如何之不足採為論罪
之證據，已詳加說明，所為論斷，均有卷證可據；另就原判決理由(四)之說明觀之，其
有關被告之父不可能放任被告與其兄乙○○於夜間遠至二十公里外遊蕩放火之述，
亦係依憑卷證資料所為之推理，並非毫無證據下，而為之單純臆測，上訴意旨此部分
所指，殊顯誤會。又被告甲○○及其兄乙○○之精神狀態，既經私立高雄醫學院附設
醫院為詳實之鑑定，原審採為判決基礎，於法自亦無不合。況縱觀全卷，亦無檢察官
對上開鑑定及對原審就警訊錄音勘查結果提出質疑，請求另行函送鑑定，或應如何為
進一步調查之資料，竟於原審判決後，指原審未再將被告及乙○○二人送警察大學或
刑事警察局鑑定有否縱火傾向為違背法令，並以籠統之詞，指摘原審之論述為不肯定
、不周延，未深入查證云云，亦顯非依據卷內資料為具體之指摘，而與法律規定得為
第三審上訴理由之情形不相適合，其此部分之上訴違背法律上之程式，應予駁回。
據上論結，應依刑事訴訟法第三百九十八條第二款、第三百八十七條、第三百零三條
第五款、第三百九十五條前段，分別判決如主文。
中      華      民      國    八十九    年      十      月     十九     日
                              最高法院刑事第二庭
                                  審判長法官  莊  來  成
                                        法官  呂  潮  澤
                                        法官  謝  俊  雄
                                        法官  白  文  漳
                                        法官  蘇  振  堂
      右正本證明與原本無異
                                              書  記  官
中      華      民      國    八十九    年      十      月    二十六    日


司法院資訊處製作；財團法人民間司法改革基金會備份。
